【裁判字號】    96,訴,6
【裁判日期】    970306
【裁判案由】    違反槍砲彈藥刀械管制條例等
【裁判全文】
臺灣臺中地方法院刑事判決                 96年度訴字第6號
公  訴  人  臺灣臺中地方法院檢察署檢察官
被      告  丁○○
選任辯護人  林軍男律師
被      告  乙○○
選任辯護人  李仲景律師
上列被告因違反槍砲彈藥刀械管制條例案件，經檢察官提起公訴
（95年度偵字第6266、8724號），本院判決如下：
    主    文
丁○○、乙○○均無罪。
    理    由
一、公訴意旨略以：丁○○於民國94年8月間，在不詳地點，自
    年籍姓名不詳之成年人處取得以小型二氧化碳鋼瓶內之氣體
    為發射動力，具有殺傷力之空氣長槍 (槍枝管制編號：0000
    000000)1枝，其明知該槍枝係管制之槍砲，竟仍予以持有，
    並將之藏放於其位於臺中縣梧棲鎮○○路○段817號之4住處
    ，而未經許可持有空氣槍。另乙○○則於94年年中，至丙○○所經營位於臺中市○○路「實戰空間模型店」以新台幣（
    下同）8,000元之代價，購買以小型二氧化碳鋼瓶內之氣體
    為動力，具有殺傷力之西班牙GA MO廠PT80型口徑4.5MM空氣
    手槍 (槍枝管制編號0000000000)1枝，竟仍予以持有，並將
    之藏放於其位於臺中市○區○○街328之1號住處，而未經許
    可持有空氣手槍。嗣於95年3月15日12時許，為警分別在臺
    中縣梧棲鎮1段817號之4丁○○住處查獲，在臺中市○區○○街328之1號乙○○住處查獲；因認被告丁○○、乙○○各
    涉有違反槍砲彈藥刀械管制條例第8條第4項之罪嫌。
二、本件公訴人認被告丁○○、乙○○涉犯上開罪嫌，無非以被
    告丁○○、乙○○坦承曾購買持有上開槍枝，而上開槍枝之
    外觀均未符合經濟部前商品檢驗局於84年6月26日所發布之
    「玩具槍檢驗暫行規範」規定：所謂玩具槍係指外觀近似槍
    但無殺傷力，其槍管、滑套之外觀顏色為橘紅色或橙紅色等
    紅色系，且槍前端應塗佈同色系之螢光漆，塗裝長度長槍為
    30公分以上、短槍為10公分以上，槍管及彈倉不得使用金屬
    材料製造等情及內政部警政署刑事警察局鑑定函文認上開槍
    枝均具殺傷力，且被告乙○○自承因該槍枝會打傷人，所以
    未拿出去試打，只在家中試打過等語，顯見乙○○知悉該槍
    枝係有殺傷力為其論據。然訊據被告丁○○、乙○○均堅決
    否認有持有具殺傷力槍枝之犯意，被告丁○○辯稱：上開空
    氣長槍係伊於94年間在臺中市中友百貨A棟8樓領航員店內買
    的，伊認是發射BB彈，沒有殺傷力所以才買的等語；另被告
    乙○○辯稱：上開空氣手槍係伊於94年年中買的，在臺中市
    ○○路朋友丙○○經營之模型槍店買的，該槍枝應不具有殺
    傷力等語。經查：
  (一)按槍砲彈藥刀械管制條例所謂之槍砲，係指「具有殺傷力」
    之可發射金屬或子彈之各式槍砲而言，此該條例第4條第1項
    定有明文。次按鑑定資料，只為形成法院心證的資料之一，
    於法院並無絕對拘束力，換言之，雖經鑑定，法院仍應本於
    職權予以調查，以期發現真實，不得以鑑定報告作為判決的
    唯一依據，否則一經鑑定，無異已得判決之結果，而法院之
    審判，勢將流於形式，自與職權調查發現真實之本旨有違。
    又鑑定人之鑑定，雖足為證據資料之一種，但鑑定報告顯有
    疑義時，審理事實之法院，仍應調查其他必要之證據，以資
    認定，不得專憑不實不盡之鑑定報告，作為判決之唯一證據
    （最高法院40年台上字第71號判例意旨參照）。本件被告丁○○雖坦承其持有以小型二氧化碳鋼瓶內之氣體為發射動力
    ，槍枝管制編號：0000000000號之空氣長槍1枝，而被告乙○○亦坦承其持有以小型二氧化碳鋼瓶內之氣體為動力，槍
    枝管制編號：0000000000之空氣手槍1枝，且上開槍枝經送
    內政部警政署刑事警察局鑑定結果：「送鑑空氣長槍壹枝 (
    槍枝管制編號0000000000號)，認係空氣長槍，以小型二氧
    化碳鋼瓶內之氣體為發射動力，機械性能良好，經實際試射
    參次，測得鋼珠 (直徑約8MM、重約2.1克)之發射速度分別
    為103、101、101公尺/秒，計算其動能分別為11.14、10.71
    、10.71焦耳，單位面積動能分別為22.21、21.31、21.31焦
    耳/平方公分」、「送鑑改造手槍（GAMOPT80）壹枝 (槍枝
    管制編號0000000000號)，認係西班牙GAMO廠PT80型口徑4.5
    MM之空氣手槍，以小型二氧化碳鋼瓶內之氣體為發射動力，
    機械性能良好，經實際試射參次，測得鉛彈 (口徑約4.5MM
    、重0.5克)之發射速度分別為112、111、113公尺/秒，計算
    其動能分別為3.14、3.08、3.19焦耳，單位面積動能分別為
    19.72、19.37、20.07焦耳/平方公分」，此有該局95 年7月
    17日刑鑑字第0950042837號函送之槍彈鑑定書1份附卷可稽
    ，固堪認屬實。茲應審究者闕為上開槍枝是否具有殺傷力，
    而有違反槍砲彈藥刀械管制條例之情事。
  (二)復按槍砲彈藥刀械管制條例，關於槍砲彈藥刀械之殺傷力，
    並未具體明定其程度，參酌槍砲彈藥之刑度，遠逾於刀械，
    而屬重罰，衡其立法用意，乃以槍砲彈藥殺傷力之程度及危
    害性，較刀械顯鉅；然而刀械之殺傷力，亦係具有穿破人體
    皮肉層之威力，始足當之，甚至刀械，亦可能砍斷骨骼，剌
    透穿過人體，固在此穿破人體皮肉層之定義，刀械與槍砲彈
    藥之間，並無分軒輊，從而此僅係槍枝殺傷力之必要條件之
    一，並非槍枝殺傷力之充分條件，應非區別二者刑度輕重之
    唯一要素；故槍枝之殺傷力定義，尚有深入界定之必要。又
    衡之立法對於槍枝處以重刑之本意，應係因其不必近身，在
    遠距之間，足以狙擊，又具有相當之準確度，得以傷害殺人
    之功用，固以重刑相加；使槍枝亦必須近身，乃能穿入人體
    皮肉層者，其與刀械作用無異，重刑加之，則有違比例原則
    而輕重失衡，亦必將二者之要件，作此區別，始與刑罰原理
    相合。查前揭刑鑑字第0950042837號函送之鑑定書固指槍枝
    管制編號：0000000000號之空氣長槍實際試射3次，測得8MM
    鋼珠發射之單位面積動能分別為22.21、21.31、21.31焦耳/
    平方公分：而槍枝管制編號：0000000000之空氣手槍實際試
    射3次，測得4.5MM鉛彈發射之單位面積動能分別為19.72、
    19.37、20.07焦耳/平方公分，然鑑定書上隨附就殺傷力之
    相關數據第一款說明：美國軍醫總署定義：彈丸撞擊動能達
    58呎磅（約為78.6焦耳），則足以使人喪失戰鬥能力。第二
    款說明：該局對活豬做射擊試驗結果，彈丸單位面積動達24
    焦耳/平方，則足以穿入豬隻皮肉層。而按槍砲彈藥刀械管
    制條例所謂具有殺傷力之槍枝，其標準一般而言，係指「在
    最具威力之適當距離，以彈丸可穿入人體皮肉層之動能為準
    」（司法院秘書長81年6月11日秘台廳二字第06985號函釋參
    照），則本件扣案之上開槍枝每平方公分動能自尚未達上開
    鑑定書上就殺傷力之相關數據第一款美國軍醫總署殺傷力約
    78.6焦耳之定義及第二款說明該局對活豬做射擊試驗結果，
    彈丸單位面積動要達24焦耳/平方公分，才足以穿入豬隻皮
    肉層之標準。從而即以該局對上開槍枝之測試，其動能尚未
    達美國及該局試驗所得具殺傷之標準，因而上開槍枝是否具
    殺傷力即值斟酌。雖上開鑑定書上就殺傷力之相關數據第三
    款以日本國之試驗結果，20焦耳以上即足以穿入人之皮肉層
    ；唯如前論述，僅以穿入情形，尚非等於具有殺傷力槍枝，
    況且20焦耳之穿入，深淺如何，是否逾於一般刀械之嚴重性
    ，未臻明確；衡諸上開該局之試驗，穿入豬體之皮肉層，須
    有每平方公分24焦耳以上之動能，而本件扣案槍枝發射鋼珠
    之動能，威力尚不足以穿入豬體皮肉，較諸一般鋒利刀械，
    尚且不如，苟謂在如此程度之槍枝，即認係違反槍砲彈藥刀
    械管制條例，具殺傷力之槍枝，要非立法本意，而與社會國
    民之刑罰感情觀念相悖。又由上開所述，美國軍醫總署定義
    彈丸撞擊動能達78.6焦耳/平方公分，足以使人喪失戰鬥能
    力，而與本件上開槍枝的發射動能兩相比較，差距均達三倍
    以上，足見本件上開槍枝，非但不堪作為戰鬥武器，亦不足
    以穿入豬隻肉體，且其穿入人體，亦未必利於刀械，更何況
    上開槍枝管制編號：0000000000號之空氣長槍經該局3次以
    鋼珠發射之單位面積動能平均僅分別為21.61焦耳/平方公分
    ，另槍枝管制編號：0000000000號之空氣手槍以鉛彈試射3
    次之單位面積動能亦僅19.72焦耳/平方公分而未逾20焦耳/
    平方公分，自不能僅因日本國之試驗結果，20焦耳/平方公
    分以上即足以穿入人之皮肉層，即認上開槍枝均具違反槍砲
    彈藥刀械管制條例所謂之殺傷力。因而僅由上揭關於殺傷力
    之論述，本件上開槍枝之鑑定測試方式及其所得結果，尚不
    足以充足所謂殺傷力之要件，無從認定已達槍砲彈藥刀械管
    制條例所定須以重罰相加之槍枝程度。
  (三)另按非法持有槍枝，須行為人具備認識該槍枝係具有殺傷力
    ，而基於違反槍砲彈藥刀械管制條例之故意，始足當之；如
    無此認識，自信為無殺傷力之槍砲，而持有者，因其認識面
    與存在面之事實互異，自應阻卻故意，不成立其罪（最高法
    院79年度台上字第4973號判決參照）。又每枝槍枝射擊時之
    單位面積動能若干，須經鑑定單位實地測試始可確定，甚難
    於事前預測，若非專業人員，尚難苛責其以空氣槍壓縮後試
    射，即認識該槍枝係具有殺傷力，故不得遽認係有違反槍砲
    彈藥刀械管制條例之故意。本件扣案上開槍枝，尚無從認為
    合於在適當距離具有逾於刀械威力之殺傷力要件，已如前揭
    論述甚詳；縱使依據上開槍彈鑑定書所載，槍枝管制編號：
    0000000000號之空氣長槍之動能，經3次試射之平均數值僅
    在甫逾20焦耳之標準邊緣，而槍枝管制編號：0000000000號
    之空氣手槍之動能，經3次試射之平均數值亦僅19.72焦耳/
    平方公分而未逾20焦耳/平方公分，且係在經過3次測試所得
    之平均數值，尚非一般人在未經測試時，即得顯然知悉確信
    上開槍枝，乃係具有殺傷力者。況有專門鑑識機能之刑事警
    察局猶不能肯定上開槍枝是否具殺傷力，焉能苛求一般民眾
    認知上開槍枝係有殺傷力而係違反槍砲彈藥刀械管制條例？
    更何況被告丁○○、乙○○前此均無任何犯罪前科，素行良
    好，並非怙惡之徒，此有其二人之臺灣高等法院被告前案紀
    錄表可稽，且被告丁○○所持有槍枝管制編號：0000000000
    號之空氣長槍是於94年間，在台中市中友百貨公司Ａ棟8樓
    以約8,000、9,000元之價格向銷售模型槍、道具槍及其配件
    之「領航員」專櫃銷售人員甲○○購得，此業據證人甲○○
    到庭結證屬實，且「領航員」專櫃確曾於94年1月1日至94年
    9 月12日間在中友百貨公司Ａ棟8樓設櫃銷售模型槍、道具
    槍、BB彈及其配件等商品，該專櫃曾雇用甲○○任銷售人員
    乙情，有中友百貨公司陳報狀及所附之設櫃廠商合約書等資
    料在卷足憑，核與被告丁○○所辯相符，應堪採信，而「領
    航員」專櫃所售出之該類型模型槍，公司出廠外殼是用木質
    顏色紙箱包裝，包裝上都有貼上該槍射出速度，並且加註警
    語不能改造，否則觸法，在要賣給客人時都會測試，店內所
    販售的均未經改造且係合法的模型槍、道具槍等情，亦據證
    人甲○○結證明確，足證販售該槍予被告丁○○之「領航員
    」專櫃人員亦不知該槍之發射單位動能已逾20焦耳/平方公
    分，又豈能要求自百貨公司專櫃購得該槍之被告丁○○認知
    上開槍枝有殺傷力？另被告乙○○所持有之槍枝管制編號：
    0000000000號空氣手槍則係其於94年6、7月間向經營「實戰
    空間」玩具槍店（偵查筆錄及起訴書均誤值為實彈空間）之
    丙○○以約8,000元所購得，其於購買時即曾詢問丙○○該
    槍是否係合法玩具槍，丙○○並明確保證係合法玩具槍，其
    因此認定該槍枝乃合法之玩具手槍始購買等情，業據證人丙○○迭於偵、審中結證無訛，核與被告乙○○所述相符，且
    丙○○因販售該槍予被告乙○○經警移送偵辦後，業經檢察
    官對丙○○予以不起訴處分確定在案，有其不起訴處分書影
    本可稽，自亦堪採信；被告乙○○購買上開槍枝既係在市面
    上可得購買之玩具槍店購得，而販售該槍之丙○○因不知該
    槍是否有殺傷力已獲不起訴處分確定，又豈能要求向丙○○
    購得該槍之被告乙○○認知上開槍枝有殺傷力？況且被告二
    人買賣該槍之價格，均僅約8,000元，顯然低於一般足以殺
    傷人體之槍枝交易行情；況台灣非若美國，乃嚴格管制槍枝
    且刑罰頗重之國家，是以社會大眾當可「信賴」市面上開設
    之模型玩具槍店所販賣者應係合法槍枝，本件被告丁○○、
    乙○○既係分別在市面上開設之模型玩具槍店購得上開槍枝
    ，應係自信所為並不足以涉及刑罰，且依其情狀所生之自信
    ，尚與社會通常觀念無違，堪認被告二人在犯罪故意之構成
    要件，容有欠缺。
  (四)又被告丁○○所持有之槍枝管制編號：0000000000號空氣長
    槍，刑事警察局係以裝填8MM鋼珠實際試射3次，始測得發射
    單位面積動能分別為22.21、21.31、21.31焦耳/平方公分，
    業如前述，而扣案槍枝之鑑定，係測試槍枝發射彈丸之單位
    面積動能可否達到殺傷力的標準，故應以適用槍管內徑金屬
    彈丸測試為宜，若槍枝裝填較槍管內徑小之4.5MM金屬彈丸
    ，尚未發射時其彈丸應會從槍口直接掉出等情，亦經該局以
    96年5月7日刑鑑字第0960038995號函覆甚詳，然本件被告丁○○為警所查扣者僅有4.5MM金屬彈丸（此係供丁○○另持
    有不具殺傷力之4.5MM空氣手槍所用，見前揭槍彈鑑定書所
    載）及8MM之塑膠彈丸，既無證據足資證明被告丁○○曾持
    該槍以8MM鋼珠實際試射，豈能推認其明知該槍以8MM鋼珠發
    射單位面積動能可達到殺傷力的標準而仍故意持有之。另公
    訴人雖以被告乙○○自承因該槍枝會打傷人，所以未拿出去
    試打，只在家中試打過等語，而認定乙○○對於所持有之槍
    枝具有殺傷力乙節「知情」云云，惟被告乙○○知道該槍枝
    會打傷人並不等同於其知道該槍枝係屬槍砲彈藥刀械管制條
    例下「具殺傷力」之槍枝，況會打傷人之器物何其多，舉凡
    硬質之物體，均有傷人之可能性，例如一般人均知菜刀危險
    ，故絕少攜帶隨行，然吾人卻不能逕謂菜刀即屬槍砲彈藥刀
    械管制條例下「具殺傷力」之刀械，從而，自不能僅以乙○○前揭供述逕認其「知悉」上開槍枝為違法；至上開槍彈鑑
    定書就槍枝管制編號：0000000000號空氣手槍雖記載為「送
    鑑改造手槍」，惟經本院函詢該局0000000000號之槍枝是否
    曾經過改造？該局於96年5月7日以刑鑑字第0960038995號函
    覆稱「因本局無標準品可資比對，故無法進行鑑定」，準此
    ，該槍枝有無經過改造？即無從證明；況證人丙○○已明確
    證稱其將槍枝賣給乙○○時即係如此，並未改造過，嗣乙○○因該槍有些瑕疵而將之拿回給其檢視時，其亦未發現該槍
    枝有改造過等語，是以並無任何證據證明該槍係改造手槍，
    自亦不能憑此推認被告乙○○「知悉」上開槍枝為違法。
  (五)公訴人另以經濟部發布之「玩具槍檢驗暫行規範」規定，謂
    上開槍枝一望即知非通過檢驗之玩具槍，被告所辯顯係卸責
    之詞云云。惟行政機關之解釋函令並無拘束司法機關審判之
    效力，且該規範第一條明定僅適用於外形仿真槍且無射出物
    之玩具槍，本件上開槍枝均可以氣體為發射動力而射出物體
    ，自非該規範之檢驗範圍，況非通過檢驗之玩具槍並不當然
    等於「具殺傷力」之槍枝，而該暫行規範所謂玩具槍「槍管
    、滑套之外觀顏色為紅色系，槍前端應塗佈同色系之螢光漆
    ，塗裝長度短槍為10公分以上‧‧‧」等情，非惟一般百姓
    ，就連許多司法從業人員恐亦不知，是以公訴人以此暫行規
    範作為被告丁○○、乙○○「知悉」其所購買持有者非玩具
    槍而係具殺傷力槍枝之依據，尚不足為憑。
三、綜上所述，上開槍枝之性能，均未達到足以確認係具備相當
    距離動能之殺傷力之程度，被告丁○○、乙○○在主觀上又
    未能認定確有具備殺傷力槍枝之認識，自足以阻卻故意，且
    依試射之槍彈鑑定書所載，亦不足以認定上開槍枝具有槍砲
    彈藥刀械管制條例所規範之殺傷力。是被告丁○○、乙○○
    被訴違反槍砲彈藥刀械管制條例第8條第4項之犯罪尚屬不能
    證明，本院自應諭知被告二人無罪之判決。
據上論斷，應依刑事訴訟法第301條第1項，判決如主文。
中    華    民    國    97    年    3     月    6     日
                  刑事第十七庭  審判長法  官  張國忠
                                      法  官  簡源希
                                      法  官  戴嘉惠
上正本證明與原本無異。
如不服本判決，應於收受送達後10日內向本院提出上訴書狀（應
敘述具體理由並附繕本）。
上訴書狀如未敘述理由，應於上訴期間屆滿後20日內補提理由書
於本院。
                                      書記官  何淑鈴
中    華    民    國    97    年    3     月    6     日


司法院資訊處製作；財團法人民間司法改革基金會備份。
